臺灣高等法院高雄分院刑事判決　　　　 94年度上易字第202號
上　訴　人　臺灣屏東地方法院檢察署檢察官
被　　　告　甲○○
上列上訴人因被告竊盜案件，不服臺灣屏東地方法院93年度訴緝
字第40號中華民國94年2 月18日第一審判決（起訴案號：臺灣屏
東地方法院檢察署87年度偵字第4440號），提起上訴，本院判決
如下：
     主  文
原判決關於竊盜部分撤銷。
甲○○被訴竊盜部分無罪。
     理  由
一、公訴意旨略以：被告甲○○夥同不詳姓名成年之挖土機及砂
    石車司機，共同於民國87年7 月2 日晚上，由被告擔任把風
    ，由不詳姓名之成年男子駕駛ＫＯＭＡＴＳＵ　二○○型挖
    土機1 部，在高屏溪新園鄉新園堤防河川公地現有水流河畔
    ，盜採砂石，交由另名不知姓名之成年男子，駕駛無牌照砂
    石車載運，迄同年月日23時30分許，為警前來查緝，該挖土
    機司機及砂石車司機逃逸，砂石車已裝有11立方公尺砂石，
    留於現場，警偽裝離去，另派3 名員警埋伏守候，至同月3
    日凌晨1 時30分許，發現被告自永安砂石場管理室（在堤防
    入口處）步出，以機車載另名不詳姓名成年男子機車至現場
    ，該男子跳至卡車擬開走該車，經埋伏人員緝捕時，跳水逃
    逸，被告則為警當場緝獲。現場河床遭盜採約3,000 立方公
    尺，因認被告涉有刑法第321 條第1 項第4 款之結夥三人以
    上竊盜罪嫌。
二、按犯罪事實應依證據認定之，無證據不得認定其犯罪事實；
    又不能證明被告犯罪者，應諭知無罪之判決，刑事訴訟法第
    154 條第2 項、第301 條第1 項分別定有明文。又事實之認
    定，應憑證據，如未能發現相當證據，或證據不足以證明，
    自不能以推測或擬制之方法，以為裁判基礎。且認定不利於
    被告之事實，須依積極證據，苟積極證據不足為不利於被告
    事實之認定時，即應為有利於被告之認定，更不必有何有利
    之證據，最高法院分別有30年上字第815 號、40年台上第86
    號判例可資參照。
三、公訴人認被告涉有上開犯行，無非係以被告於警偵訊時供稱
    騎乘機車搭載不詳姓名年籍之成年男子至現場、證人林文祥
    於偵查中之證詞、證人即本件查緝警員陳志中、證人即屏東
    縣工務局水利課人員楊博照於原審審理時之證詞及扣案之機
    具、加油發票、空白之永安支款證明單、屏東縣政府河川巡
    查取締違法記錄、照片8 幀、河川位置圖、現場簡圖等為其
    主要論據。惟訊據被告堅決否認有何竊盜犯行，辯稱：伊父
    親所有之農田在砂石場附近，當天傍晚伊有放捕鼠器在田裡
    要抓田鼠，當天晚上12點要過去看有無捕捉到田鼠，途經砂
    石場管理室時，見有3 個人在聊天，因為伊有在做保險，所
    以就過去跟他們聊天、拉保險，後來其中1 人叫「輝仔」的
    說要辦保險，要留行動電話給我，乃在管理室拿空白支款證
    明單寫行動電話號碼，拿證明單時伊有看到發票，因可供對
    獎用，乃將該發票帶走等語。
四、經查：
  (一)被告於深夜搭載不詳姓名年籍之男子至現場而被預先埋伏之
    警方查獲一節，被告及公訴人均不爭執；而被告對於查獲地
    點確有河川砂石為人盜採之事實亦不否認，並有屏東縣政府
    河川巡查取締違法記錄、照片8 幀、河川位置圖及現場簡圖
    附卷可稽。然上開不爭執之事項僅能證明被告於查獲時間出
    現在為人竊取砂石之地點，尚難據此認被竊取之砂石係被告
    所竊取或被告指使他人竊取。
  (二)警方前後2 次均未能於現場查到被告在盜採砂石，亦未能查
    獲有人駕駛怪手或卡車竊取河川公地砂石之事實，業據證人
    即查緝警員陳志中於原審審理時證稱：當時我們從事例行性
    的河川巡防，在河川地看到機具是熱的，但是沒有看到人，
    我們懷疑是看到查緝人員過來所以就逃跑，我們假裝離開，
    留一部份人在現場埋伏，後來就看到被告騎機車到現場，另
    外一個人距離卡車約7 、8 公尺左右，我們就上前逮捕，但
    他跑掉，我去追那個人，回來後就看到被告坐在機車上，其
    他同事在質問被告等語（見原審卷第23頁、第24頁），證人
    楊博照於原審審理時證稱：當時現場盜採的人都已經逃逸，
    有看到現場有一部車子有發動，但是已經沒有路可以開，所
    以人就跑掉了，只留下車子，我們就先離開現場，留下一部
    份警察埋伏，後來警方說有抓到嫌疑人，我們就回現場去看
    ，抓到人的時候我不在現場，我是事後回到現場會勘等語（
    見原審卷第56頁），是自難以被告當時有騎乘機車搭載不詳
    姓名年籍之男子至現場，而認現場為人盜採之砂石係被告所
    為。
  (三)茲應審究者為被告於查獲時間出現在查獲地點是否顯不可能
    ？且與常情相悖？亦即被告辯稱：其當日前往堤防附近田地
    抓田鼠時，見到管理室有人而進去聊天拉保險等語是否可信
    ？經查被告之父周能信所有之屏東縣新園鄉○○○段11之63
    地號、同段11之23地號土地，在新園堤防永安砂石場管理室
    附近一節，業據被告提出上開2 筆土地之土地登記簿謄本及
    地籍圖1 紙附卷可稽（見原審卷第64、65、83頁）。而被告
    當時之戶籍地雖在屏東市○○里○○○路140 巷11號，然被
    告事實上並未居住在該處，被告一直住於其屏東縣新園鄉○
    ○村○○路51號老家，偶爾才去屏東市等情，業據證人即被
    告之前妻謝粉於本院審理時證述綦詳（見本院卷第66頁），
    是被告於查獲時間出現在查獲地點尚難認有何不合常理之處
    。再者被告與其前妻於87年7 月間均為南山人壽保險股份有
    限公司（以下簡稱南山人壽公司）之保險業務員一節，業據
    證人謝粉於本院審理時證述綦詳（見本院卷第66頁），並有
    南山人壽公司94年6 月2 日94南壽法字第231 號函附卷可參
    （見本院卷第55頁），從而被告稱伊當日係因看到管理室內
    有人而前往聊天並拉保險一節，要難謂與常情相悖。又被告
    於警訊時即供稱當日要去抓老鼠，並於檢察官偵訊時謂：其
    現職拉保險等語，是檢察官上訴意旨稱被告於警偵訊時均未
    提及上開各情，似有誤解。
  (四)被告為警查獲時身上帶有空白永安支款證明單1 紙，背面有
    寫2 支電話之事實，業據被告供陳在卷，並有永安支款證明
    單1 紙扣案可憑，而該證明單確係永安砂石場所有，平時放
    在管理室之桌子抽屜內等情，亦據證人即永安砂石場之管理
    員林文祥於檢察官偵訊時證述綦詳（見偵卷第25頁反面），
    而證人林文祥復證述：被告不是他們公司的人等語（見偵卷
    第24頁反面），被告既非永安砂石場之員工，而該支款證明
    單之內容又是空白，被告顯非因交易而取得，則被告唯一能
    取得上開證明單之途徑只有從管理室內之桌子抽屜中拿取，
    是被告稱：伊係當日在聊天時要記電話而從管理室中拿一張
    空白永安支款證明單書寫電話號碼等語，堪以採信。雖證人
    林文祥又證稱：管理室有鎖等語（見偵查卷第25頁），惟證
    人林文祥亦證稱：伊白天才上班（見偵查卷第24頁反面）等
    語，證人林永祥既係白天才上班，晚上不在該管理室內，則
    案發當日晚上是否其他持有鑰匙之人或他人以其他方式進入
    管理室內，致被告有機會進入該管理室內，並非不可能，自
    亦難以此認被告所言不實。又投保保險內容及個人之年籍資
    料，均屬個人隱私，被告於管理室中遊說他人投保，縱有人
    因此有意願投保，惟在他人面前亦不可能詳談保險內容之細
    節或簽訂任何契約，則被告僅留下有意願投保人之電話，留
    待日後再聯絡，實與常情相符。檢察官上訴意旨謂：該證明
    單背面僅記載電話號碼而無被保險人之姓名及年籍資料顯不
    符合常理等語，似有誤會。
  (五)警方雖於被告身上扣得加油之發票一張，然被告於偵查中已
    稱：伊不會開砂石車等語（見偵卷第10頁反面），其以拉保
    險為業，已如前述，可證該發票應非其加油所得，而其於原
    審審理時辯稱：當晚伊在管理室撿到發票要拿回去對獎等語
    （見原審卷第50頁），按加油發票雖無收藏價值，但卻可對
    獎以換取獎金，參以前開發票之日期為87年6 月27日距警方
    巡查之87年7 月3 日已達一星期之久，若係加油所得，衡情
    ，應不會置於身上如此之久，故被告所辯伊在管理室撿到發
    票拿回去對獎等情，亦符常情。又扣案之加油發票金額達新
    台幣（以下同）2 千元，此有發票一紙附卷可稽，應非一般
    自小客貨車之加油發票，是公訴人認該加油發票係砂石車或
    挖土機加油之憑證一節，應屬事實，惟亦難因該發票由被告
    持有即據此推論被告為砂石車或挖土機司機。再者被告於另
    一違反水利法案件，雖有以周英水之名，購買砂石車，然該
    砂石車係周政逸委託被告購買，交付車輛時除被告外尚有另
    1 人共同前往，此業據證人林幸男、周政逸於另案（88年度
    偵字第7634號、93年度偵緝字第341 號）偵查時陳述綦詳，
    是亦難據此推論被告會開砂石車且與砂石業有關。
五、綜上所述，被告辯解堪以採信。公訴人認定被告犯嫌所憑之
    證據，即未達通常一般人均不致有所懷疑，而得以確信其為
    真實之程度，此外復查無其他積極證據足認被告有何竊盜行
    為，被告犯罪即屬不能證明，依據上述法條及判例，自應為
    被告無罪之諭知。
六、原審諭知被告無罪之判決，固非無見，惟原審主文僅記載「
    甲○○無罪」，漏未記載被告「被訴竊盜部分」無罪，即有
    未洽，檢察官聲明上訴，指摘原判決判決無罪不當，請求改
    判有罪固無理由，惟原判決既有上開可議之處，自應由本院
    將原判決竊盜部分撤銷改判，並為被告被訴竊盜部分無罪之
    判決。
七、前開經檢察官起訴部分既經本院判決無罪，則檢察官另以93
    年度偵緝字第341 號請求併案部分，與本案間即無連續犯之
    裁判上一罪關係，應退回由檢察官另行偵辦，附此敘明。
據上論結，應依刑事訴訟法第369 條第1 項前段、第364 條、第
301條第1 項，判決如主文。
本案經檢察官郭振昌到庭執行職務。
中　　華　　民　　國　　94　　年　　6 　　月　　30　　日
                  刑事第八庭    審判長法  官  惠光霞
                                      法  官  洪慶鐘
                                      法  官  李淑惠
以上正本證明與原本無異。
不得上訴。
中　　華　　民　　國　　94　　年　　6 　　月　　30　　日
　　　　　　　　　　　　　　　　　　　書記官  邱麗莉
